臺灣高等法院臺南分院民事判決　九十三年度上易字第二○六號　Ｊ
　　　上　訴　人　庚　○　○
　　　　　　　　　丙　○　○
　　　　　　　　　己　○　○
　　　　　　　　　辛　○　○
　　　　　　　　　戊　○　○
　　　　　　　　　乙　○　○
　　　　　　　　　丁　○　○
　　　被上 訴 人　國華產物保險股份有限公司
　　　法定代理人　甲　○　○
　　　訴訟代理人　壬　○　○
右當事人間請求侵權行為損害賠償事件，上訴人對於中華民國九十三年九月二十九日
臺灣雲林地方法院九十三年度訴字第九號第一審判決提起上訴，本院於九十四年一月
十一日言詞辯論終結，判決如左：
    主    文
上訴駁回。
第二審訴訟費用由上訴人負擔。
    事    實
甲、上訴人方面：上訴人經合法通知均未到庭，惟提出書狀及於原審陳述如左：
一、上訴聲明：
  (一)原判決關於上訴人敗訴部分廢棄。
  (二)被上訴人在第一審之訴駁回。
  (三)第一、二審訴訟費用由被上訴人負擔。
二、陳述：
  (一)承認上訴人之被繼承人林太山於肇事當時並未考領機車駕駛執照，上訴人也有領
    到林許秀嬌部分的保險理賠金，但事發當時林太三已經快要完成左轉進入南邊的
    路口，大約只差兩公尺，遭邱英柔的曳引車輾壓，因為該車車速太快才會肇事，
    否則林太三應可安全進入南側的路口，故本件林太山並無肇事因素，是完全的被
    害人，不是加害人，被上訴人自不得向上訴人求償保險金。
  (二)按被保險汽車發生汽車交通事故，加害人違反道路交通管理罰條例第二十一條規
    定而駕車者，保險公司得在給付金額範圍內向加害人求償，固為強制汽車責任保
    險第二十七條定有明文，但本件車禍林太山所騎是機車，是被撞之機車，並非加
    害汽車，加害汽車為邱英柔駕駛之ＮＪ─六五八號曳引車，故林太山所保險之Ｍ
    ＭＬ－六五七號重型機車既非加害汽車而是投保之機車，換言之，上訴人等之被
    繼承人林太山自己為被保險人，也是投保被上訴人之公司，故無前開法條之適用
    。何況本件車禍之發生是邱英柔車行速過快所引起，林太山並無過失，則林太山
    雖無駕照，但並無過失，無損害賠償之責任，原審判決上訴人敗訴之部分尚有未
    洽。
乙、被上訴人方面：
一、聲明：如主文第一項所示。
二、陳述：
  (一)被上訴人承保上訴人之被繼承人林太山所有車牌ＭＭＬ－六五七號重型機車之強
    制責任保險，林太山未依規定考領機車駕駛執照，於民國（下同）九十一年六月
    二十日上午十時四十分許，駕駛上開機車，搭載其妻林許秀嬌，沿雲林縣麥寮鄉
    ○○號○路後安段由東往西行駛，途經該公路與南北向之後安村村道之交岔路口
    ，欲左轉返回後安村，因駕駛不慎，與邱英柔駕駛之車牌號碼ＮＪ─六五八號曳
    引車發生擦撞，人車倒地，致林太山與林許秀嬌均當場死亡。
  (二)邱英柔駕駛之車牌號碼ＮＪ─六五八號曳引車，為中國航聯產物保險股份有限公
    司承保之車輛，事故發生後，上訴人等向中國航聯產物保險股份有限公司請領強
    制汽車責任保險理賠金，由該公司賠償上訴人等新台幣（下同）二百八十萬元，
    因肇事車輛有二部，依強制汽車責任保險法第三十四條第二項之規定，由被上訴
    人按二分之一之比例，與該公司各分攤一百四十萬元，被上訴人已支付該公司，
    其中包括林許秀嬌死亡保險金之分擔額七十萬元。
  (三)強制汽車責任保險法第二十七條規定，被保險汽車發生汽車交通事故，加害人有
    下列情事之一者，保險人仍應依本法規定給付保險金，但得在給付金額範圍內，
    向加害人求償：（第四款）違反道路交通管理處罰條例第二十一條之規定而駕車
    者。上訴人之被繼承人林太山未考領機車駕駛執照而駕駛機車肇事，係違反道路
    交通管理處罰條例第二十一條第一項第一款之規定，被上訴人自得向上訴人求償
    支付之林許秀嬌部分（該部分林太山為加害人之一）保險金額及自起訴狀繕本送
    達翌日起按法定利率計算之遲延利息。
  (四)上訴人提起上訴並無理由，請駁回其上訴。
三、證據：於原審提出強制險理賠計算書、死亡證明書、道路交通事故證明書、汽車
    險賠款暨電匯同意書各一份。
丙、本院依職權向臺灣雲林地方法院檢察署調閱九十二年度偵字第五○四一號過失致
    死案全卷。
    理    由
一、本件上訴人庚○○、丙○○、己○○、辛○○、戊○○、乙○○、丁○○等七人
    經合法通知，未於言詞辯論期日到場，核無民事訴訟法第三百八十六條各款所列
    情形，爰依被上訴人之聲請，由其一造辯論而為判決。
二、本件被上訴人起訴主張之上開事實，除了上訴人之被繼承人林太山對於車禍之發
    生有無肇事因素，是否應分擔肇事責任（如不必分擔肇事責任，即不是加害人，
    被上訴人自不得向上訴人求償），上訴人對之有所爭執外，其餘部分，均經上訴
    人於原審自認或不爭執，而可認為實在，故本件所應審究者，為林太山對於車禍
    之發生有無肇事因素，是否應分擔肇事責任？如應分擔肇事責任，其比例是多少
    而已。
三、原審依兩造聲請，將本件車禍事故送請臺灣省嘉雲區車輛行車事故鑑定委員會鑑
    定結果，據該會覆稱：「本會九十三年第三十六次委員會議研議結論如后：因機
    車駕駛及乘客已亡故，無法獲悉其行向！惟依據二車車損部位（機車乃左前側破
    損，另邱車係右前輪、右前防捲裝置以及右側第二輪等處有擦撞痕跡）並參考警
    繪圖示之邱車煞車痕閃避走向、機車以及死者掉落位置等研判：機車由東向西行
    駛，至路口由北往南進行左轉之可能性較高：但由於機車行駛動線不明（是由東
    向西直接左轉？抑或是在路口內停等後，即以兩段方式進行左轉）無法確認？本
    會未便鑑定：僅分析如后請參考：
    (一)若機車由東向西行駛，行經路口即逕自進行左轉（同向三車道以上，未依兩段
      方式進行左轉）則：
      1.林太山無照駕駛重機車，未依規定以兩段方式進行左轉，為肇事主因。
      2.邱英柔駕駛營業半聯結車，違規嚴重超速行駛，為肇事次因。
    (二)若機車由東向西行駛，行經路口依兩段方式進行左轉，則：
      二車行向設有行車管制號誌，本案純屬號誌問題，本會未便鑑定。
    此有該委員會函一紙附原審卷為憑，本院認為，既然事故發生當時之號誌係顯示
    何種燈號，並無任何證據資料可供認定，只好置而不論，而林太山是否以兩段方
    式進行左轉，亦無證據資料可供認定，亦不予討論，前揭分析意見以林太山若是
    未依規定以兩段方式進行左轉，則為肇事主因云云，因不能確知其前題是否正確
    ，自難採用。本件單就警繪現場圖以觀，邱英柔所駕駛車輛之左側煞車痕長達三
    十點三公尺，該處柏油路為啟用不久之新舖路面，換算車速已達時速七十五公里
　　以上，何況其車輛肇事後停放之位置距離肇事之路口復有三十點四公尺，再參邱
　　君於警訊時自陳肇事當時時速約七十公里左右，可見該車超速甚多。復觀林太山
　　機車之刮地痕起處距南側之路面邊線僅二點四公尺，足以認定，邱車若不超速甚
　　多，林太山之機車確有機會可以完成左轉，安全進入南側之路口，故本件應是邱
　　英柔所駕駛車輛超速甚多為肇事主因，林太山左轉未注意直行車輛為肇事次因。
四、依強制汽車責任保險法第二十七條規定，被保險汽車發生汽車交通事故，加害人
    有下列情事之一者，保險人仍應依本法規定給付保險金，但得在給付金額範圍內
    ，向加害人求償：（第四款）違反道路交通管理處罰條例第二十一條之規定而駕
    車者。被告之被繼承人林太山未考領機車駕駛執照而駕駛機車肇事，係違反道路
    交通管理處罰條例第二十一條第一項第一款之規定，就林許秀嬌因本件車禍事故
    死亡而言，林太山亦為加害人，被上訴人自得向為其繼承人之上訴人求償支付之
    林許秀嬌部分之分擔保險金額及自起訴狀繕本送達翌日起按法定利率計算之遲延
    利息。但因本件交通事故加害人有二人，其肇事原因力亦有差異，堪認為邱英柔
    對本件交通事故應負擔百分之七十之肇事責任，林太山則應負擔百分之三十，從
    而被上訴人得向上訴人請求償還之金額亦以其分擔額之百分之三十為限，即二十
    一萬元。又依民法第一千一百五十三條規定，繼承人對於被繼承人之債務，負連
    帶責任，是原審判命上訴人應連帶賠償貳拾壹萬元及自起訴狀繕本送達次日即九
    十三年六月十日起按法定利率年息百分之五計算之遲延利息。並諭知被上訴人之
    請求超過上開金額部分，予以駁回。又諭知被上訴人勝訴部分，所命給付之金額
    未逾五十萬元，依職權宣告假執行。而被上訴人敗訴部分，其假執行之聲請因訴
    之駁回而失所依據，併予駁回。本院經核原判決於法並無違誤。
五、上訴意旨以：按被保險汽車發生汽車交通事故，加害人違反道路交通管理處罰條
　　例第二十一條規定而駕車者，保險公司得在給付金額範圍內向加害人求償，固為
　　強制汽車責任保險法第二十七條定有明文，但本件車禍林太山所騎是機車，是被
　　撞之機車，並非加害汽車，加害汽車為邱英柔駕駛之曳引車，故林太山所保險之
　　重型機車既非加害汽車而是投保之機車，換言之，上訴人等之被繼承人林太山自
　　己為被保險人，也是投保被上訴人之公司，故無前開法條之適用。何況本件車禍
　　之發生是邱英柔車行速過快所引起，林太山並無過失，則林太山雖無駕照，但並
　　無過失，無損害賠償之責任」等語指摘原判決不當，求予廢棄改判。惟查，強制
　　汽車責任保險法第三條規定「本法所稱汽車係指公路法第二條第八款規定之汽車
　　及行駛道路之動力機械。」，又道路交通管理處罰條例第三條第八款亦明定「車
　　輛：指在道路上以原動機行駛之汽車（包括機器腳踏車）或以人力、獸力行駛之
　　車輛。」，均明白規定所稱之「汽車」包括動力機械之機器腳踏車（即機車）在
　　內。上訴人將機車排除在強制汽車責任保險法所稱之汽車之外，顯有誤解。又原
　　判決就林太山是否有肇事責任，已引據明白認定，上訴意旨就此部分仍執陳詞指
　　摘原判決不當，並非足採。是本件上訴為無理由，應駁回其上訴。
六、據上論結，本件上訴為無理由，依民事訴訟法第四百四十九條第一項、第四百六
    十三條、第三百八十五第一項前段、第七十八條、第八十五條第一項前段，判決
    如主文。
中　　　華　　　民　　　國　　九十四　　年　　　一　　　月　　 十八　　 日
　　　　　　　　　　　　　　　　　　臺灣高等法院臺南分院民事第一庭
~B1審判長法官　王　　惠　　一
~B2　　　法官　蘇　　重　　信
~B3　　　法官　黃　　三　　哲
右為正本係照原本作成。
不得上訴。
中　　　華　　　民　　　國　　九十四　　年　　 　一　　 月　　　十九　　日
~B法院書記官　魏　　安　　里
